【裁判字號】    89,上更(一),292
【裁判日期】    900515
【裁判案由】    損害賠償
【裁判全文】
臺灣高等法院民事判決  八十九年度上更(一)字第二九二號
    上  訴  人    甲○○
                  乙○○
    法定代理人    鄭文瑛
右當事人間損害賠償事件，上訴人對於中華民國八十七年十月三十日臺灣士林地方法
院八十七年度訴字第四三一號第一審判決提起上訴，經最高法院發回更審，本院判決
如左：
    主      文
原判決除確定部分外，關於駁回上訴人後開第二、三項之訴部分及該部分假執行之聲
請，並訴訟費用之裁判均廢棄。
被上訴人應給付上訴人甲○○新台幣捌拾肆萬玖仟佰柒拾伍元及自民國八十七年五
月五日起至清償日止，按年利率百分之五計算之利息。
被上訴人應給付上訴人乙○○新台幣壹佰壹拾伍萬零陸佰貳拾伍元及自民國八十七年
五月五日起至清償日止，按年利率百分之五計算之利息。
第一、二審（除確定部分外）及發回前第三審訴訟費用由被上訴人負擔。
本判決第二、三項所命給付於上訴人甲○○、乙○○分別以新台幣貳拾捌萬元、拾
捌萬元為被上訴人供擔保後，得為假執行；但被上訴人於假執行程序實施前，分別以
新台幣捌拾肆萬玖仟佰柒拾伍元、壹佰壹拾伍萬零陸佰貳拾伍元為上訴人甲○○、
乙○○預供擔保後，得免為假執行。
    事實及理由
一、被上訴人台北縣淡水地政事務所之法定代理人變更為鄭文瑛，有臺北縣新店地政
    事務所九十年三月十五日九十北縣淡地人字第○三○八九號函可稽（見本院卷第
    二四○頁），其聲明承受訴訟核無不合，先予敘明。
二、本件上訴人等起訴主張：訴外人紀萬定於民國八十四年七月及同年十二月間依次
    向上訴人甲○○、乙○○借款新台幣（下同）五百萬元及四百萬元，並提供其所
    有坐落台北縣八里鄉○○段第二一五地號土地（下稱系爭土地）設定第三及第四
    順位抵押權予上訴人甲○○、乙○○為擔保。嗣紀萬定之債權人柯慶福於八十五
    年間向台灣士林地方法院（下稱士林地院）聲請拍賣系爭土地，而柯慶福於系爭
    土地原設有債權額二百萬元之第三順位抵押權，此第三順位抵押權未被記載於土
    地登記簿上，係因被上訴人辦理系爭土地重劃時作業疏失漏未轉載所致，故士林
    地院分配拍賣所得價金時，上訴人甲○○之抵押權成為第四順位，上訴人乙○○
    之抵押權成為第五順位。被上訴人自應依土地法第六十八條第一項規定對伊等負
    損害賠償責任。伊等因柯慶福之第三順位抵押權漏載而短少分配之金額，上訴人
    甲○○為八十四萬九千三百七十五元，上訴人乙○○為一百十五萬零六百二十五
    元，上開金額即為伊等所受損害之金額，且因次序變更而喪失對抵押物之優先清
    償，非無損害，且債務人紀萬定所有之不動產均已設定高額抵押，所投資之三家
    公司，二家公司已解散，一家公司淨值總額已成負值，均無法滿足上訴人等之債
    權等情，求為命被上訴人如數給付並各加付法定遲延利息之判決（上訴人等請求
    台北縣政府地政局負連帶給付責任部分，業受敗訴判決確定）。並聲明(一)原判決
    廢棄。(二)被上訴人應給付上訴人甲○○八十四萬九千三百七十五元及自起訴狀繕
    本送達翌日起至清償日止，按年利率百分之五計算之利息。(三)被上訴人應給付上
    訴人乙○○一百十五萬零六百二十五元及自起訴狀繕本送達翌日起至清償日止按
    年利率百分之五計算之利息。(四)上訴人等願供擔保，請准宣告假執行。
三、被上訴人則以：上訴人等債權存在與否應先負舉證責任，再者上訴人所受之損害
    ，係因士林地院民事執行處於分配債權時未依土地登記簿所載辦理所致，與被上
    訴人並無直接因果關係，且伊等對於執行處所分配之債權，並未提出異議。而柯
    慶福之抵押權係辦理市地重劃時漏未轉載，其情形與土地法第六十八條第一項之
    規定「因登記錯誤、遺漏或虛偽致受有損害者，由該地政機關負損害賠償責任」
    有異，上訴人等不得依上開規定請求賠償。又受有損害始得請求地政機關賠償，
    惟上訴人等對於紀萬定之債權仍然存在，在確定無法受償前，難謂其受有損害，
    再者柯慶福債權額為二百萬元，其故意不向共同擔保債權之另筆土地重劃區○○
    ○里○段○○○段一四六之四地號實行抵押權求償，反而買受該土地後，再對系
    爭土地行使抵押權，滋生疑竇。又債務人紀萬定投資商大有限公司、時代證券股
    份有限公司與商發塑膠股份有限公司，應尚有價值等語資為抗辯。並聲明(一)上訴
    及假執行之聲請均駁回。(二)如受不利判決，請准供擔保免予假執行。
四、上訴人主張上訴人甲○○借與訴外人紀萬定五百萬元部分，業據提出(一)金齡工業
    股份有限公司為發票人，紀萬定背書，支票號碼：ＡＩ0000000，發票日
    八十三年十一月十五日，付款人為台灣土地銀行台北分行，面額三十萬六千元；
    (二)金齡工業股份有限公司為發票人，紀萬定背書，支票號碼：ＰＸ000000
    0，發票日為八十五年三月三十日，付款人台北區中小企業銀行，面額五十二萬
    三千元；(三)發票人為吳賢材，紀萬定背書，支票號碼：ＰＶ0000000，發
    票日為八十五年二月二十九日，付款人為台北區中小企業銀行，面額七十五萬元
    支票，及前述支票退票理由單影本（見本院卷第一四二至一四七頁）為證，並稱
    其餘係以現金借與訴外人紀萬定，未另取憑證；而上訴人乙○○借款部分，則提
    出借款證為證（見本院卷第一四八頁），參諸上訴人等之債權，業已分別設定一
    般、最高限額抵押權並登記完畢（被上訴人對於抵押權設定登記形式上不爭執，
    見本院卷第一七五頁）且士林地院執行處亦准予上訴人等參與分配，訴外人紀萬
    定亦未表異議。則被上訴人空言質疑上訴人之抵押債權額，尚難採信。
五、上訴人復主張訴外人柯慶福就系爭土地之第三順位抵押權，因土地重劃作業疏漏
    而並未轉載於土地登記簿上，致被上訴人分別設定第三、四順位抵押權，惟發現
    上開錯誤後，上訴人甲○○之抵押權成為第四順位，上訴人乙○○之抵押權成為
    第五順位。故士林地院分配拍賣所得價金時，其等因柯慶福之第三順位抵押權短
    少分配之金額，上訴人甲○○為八十四萬九千三百七十五元，上訴人乙○○為一
    百十五萬零六百二十五元之事實，業據提出土地登記簿謄本影本、原法院民事執
    行處八十六年仁民執實字第三七一二號通知內附分配表影本（見原審卷第十九頁
    、五十八頁）、及上訴人等於原審八十七年十月十四日所提陳報狀內載明所受損
    害之計算方式（見原審卷第八十九頁以下）、台北縣政府八十六年八月五日八六
    北府地五字第二九三九一九號函影本等件（見原審卷第十八頁）為證，被上訴人
    對此亦不爭執，上訴人此部分之主張，堪信為真實。
六、被上訴人雖辯稱訴外人柯慶福抵押權漏未登記，對上訴人等並未造成損害，係因
    士林地院民事執行處於分配債權時未依土地登記簿所載辦理所致，與被上訴人並
    無直接因果關係，且其等對於執行處所分配之債權，並未提出異議。且訴外人柯
    慶福之二百萬元抵押權確實存在無誤，僅因被上訴人作業疏失漏未登記，其情形
    與土地法第六十八條第一項之規定「因登記錯誤、遺漏或虛偽致受有損害者，由
    該地政機關負損害賠償責任」有異，上訴人等不得依上開規定請求其賠償云云。
    惟查：
(一)按因登記錯誤遺漏或虛偽致受損害者，由該地政機關負損害賠償責任，土地法第
    六十八條第一項前段定有明文。地政事務所未將重測前已登記之抵押權轉載於重
    測後新設之土地登記簿，自屬登記有遺漏，其嗣後設定之抵押權因此未獲全部清
    償者，自得請求該地政事務所賠償損害。土地登記規則第十四條所指情形，乃屬
    例示，不能以此而謂因土地重測而發生之登記錯誤遺漏之情形，不包括在土地法
    第六十八條之內。土地法第六十八條之立法精神，旨在保護土地權利人，土地之
    登記準確與否，影響人民之權益至鉅，地政機關所負責任亦重。不應就土地登記
    規則第十四條作狹義解釋，致與土地法之立法精神不符。（最高法院七十六年三
    月十日、七十六年度第五次民事庭會議決議參照）
(二)土地法第四十三條所謂登記有絕對效力，係為保護因信賴登記取得土地權利之第
    三人而設，此與地政事務所疏失漏載之情形無關，自不得據以認定上訴人等所設
    定登記之第三、四順位抵押權不受影響，而謂無損害之發生。又上訴人等因被上
    訴人作業疏失漏載訴外人柯慶福之第三順位抵押權，致其等債權無法受償，已詳
    如前述，而原法院民事執行處曾函文縣政府查詢系爭土地權利範圍為何，雖台北
    縣政府函覆依土地法四十三條所為之登記，有絕對效力，應以土地登記簿所載為
    準（見原審卷第五七頁反面），然訴外人柯慶福既係第三順位抵押權之合法權利
    人，雖地政機關於土地重劃時漏轉載抵押權，惟執行法院於拍賣後分配價金前知
    悉上情，並執行債務人與債權人均不爭該事實，遂將該抵押權列入分配，於法並
    無不合。被上訴人抗辯係因士林地院民事執行處於分配債權時未依土地登記簿所
    載辦理所致，與被上訴人並無直接因果關係云云，並無可採。另柯慶福係第三順
    位抵押權人，僅係漏未轉載登記，仍可受償，故上訴人等對於執行處所分配之債
    權，未提出異議，亦無不當。從而上訴人等依土地法第六十八條第一項前段之規
    定，請求被上訴人賠償損害，自屬正當。
七、另被上訴人雖以訴外人柯慶福被漏載之抵押權，尚與重劃區○○○○○段一四六
    ─四地號土地共同擔保，故訴外人柯慶福未就共同擔保之土地求償，亦有疑竇云
    云。然訴外人柯慶福為擔保同一債權，於二筆不動產上設定抵押權，但未限定各
    個不動產所負擔之金額，訴外人柯慶福得就各個不動產賣得之價金，受債權全部
    之清償，此觀民法第八百七十五條自明，故訴外人柯慶福就前述重劃區○○○○
    ○段一四六─四地號土地雖亦有抵押權，惟其選擇就系爭土地實行其抵押權，依
    前述規定，並無不合，且與上訴人無涉，原法院民事執行處既將之列入分配，上
    訴人顯已遭受損害，被上訴人徒言訴外人柯慶福之權利行使有疑竇云云，然未說
    明並舉證上訴人應同為歸責之事實，自難採之。
八、被上訴人又稱土地法第六十八條第一項前段之損害賠償請求權，仍以受有實際損
    害為成立要件，上訴人等經執行法院實施分配後，未償部分之債權依然存在，尚
    非確定無法受償，自不得謂受有損害云云。然：
(一)按抵押權本為確保債務履行，而以該物交換所得之價值歸屬權利人之物權。故至
    債務清償之期，債務若不履行，債權人自得本於抵押權之效力，就擔保物賣價較
    普通債權人先受完全之清償。有最高法院十八年度上字第一九三一號判例足資參
    照。所謂優先受償係指：1.與債務人之其他普通債權人而言，抵押權人就抵押物
    賣得之價金有優先於普通債權人受清償之權。2.與債務人之其他抵押權人而言，
    先次序之抵押權人有優先於後次序抵押權人就抵押物所賣得價金受清償之權。．
    ．．。但抵押權人所得優先受償者，以抵押物賣得之價金為限，如抵押物賣得之
    價金，不足清償其所擔保之債權時，該不足清償部分，對債務人之其他財產所賣
    得之價金，則無優先受償之權。可知設有抵押權之債權人因抵押權設定之次序變
    更，喪失對抵押物之優先清償順位，致未能就抵押物受償部分之債權，變為普通
    債權，只能與其他普通債權平均受償，已難認無損害。
(二)訴外人紀萬定另有台北縣八里鄉○○里○段十三行小段一三一、一三一─一、一
    三一─二、一三二、一三二─二、一三二─三、一四五─三、一四五─五、一四
    六、一四六─一、一四六─二、一四六─五、台北縣八里鄉○○段一一三號（以
    下簡稱十三筆土地）、台北縣八里鄉○○里○段十三行小段一四六─三、一五二
    、一五二─一地號（以下簡稱三筆土地）土地十六筆及投資三筆之財產，雖有財
    政部台北市國稅局八十九年九月二十五日財北國稅資字第八九一七一四九五號函
    所附紀萬定先生歸戶財產查詢清單三紙（見本院卷第八二至八四頁）在卷可參，
    然其前揭十三筆土地，皆已設定抵押權，金額合計二千二百六十萬元，有此十三
    筆土地之土地登記謄本（見本院卷第二一至四六頁）在卷可稽，則每平方公尺設
    定抵押債權達一萬一千六百二十一元，而此十三筆土地之公告現值，除八里鄉○
    ○段一一三地號為每平方公尺一萬九千五百元外，其餘皆為每平方公尺八千六百
    元（見同上卷頁）。又其另有之三筆土地，亦皆已設定抵押權，金額合計一千三
    百零五萬元，亦有此三筆土地之土地登記謄本（見本院卷第四七至五二頁）在卷
    足參，則每平方公尺設定抵押債權為一萬一千二百三十三元，而此三筆土地之公
    告現值分別為每平方公尺八千六百元及四千二百元。而此三筆土地均遭查封拍賣
    ，有士林地院公告（第一次拍賣）函（見本院卷第五三至五四頁）在卷為憑。觀
    該公告（第一次拍賣）函，其拍賣最低價額合計僅三百四十萬元，每平方公尺二
    千六百七十元，遠低於公告現值；雖被上訴人抗辯與該三筆土地第一次拍賣時合
    併拍賣之同段一五二之二地號土地於八十六年三月拍定予訴外人紀家進，以指定
    日當期八十五年之公告土地現值每平方公尺三千四百元為移轉現值（見本院卷第
    二三四頁），然此價額仍遠低於每平公尺設定抵押債權額，足證訴外人紀萬定之
    前揭土地並無任何殘值存在，被上訴人稱訴外人紀萬定之不動產尚有價值云云，
    顯無理由。
(三)另訴外人紀萬定雖尚有投資商大有限公司、時代證券股份有限公司及商發塑膠股
    份有限公司，惟時代證券股份有限公司及商發塑膠股份有限公司均已解散，有上
    訴人等所提該二家公司電腦查詢資料（見本院卷第一六八至一六九頁）在卷可參
    ，商大有限公司目前尚在營運，惟該公司淨值總額亦已成負值，有財政部台北市
    國稅局大同稽徵所回函所附該公司之營利事業所得稅結算申報書、資產負債表及
    財產目錄影本（見本院卷第一七九至一八二頁，另一八一頁，編號三二五０「累
    積盈虧」及編號三０００之「淨值總額」項目已虧損五百餘萬元）在卷可按，可
    知訴外人紀萬定投資之一百二十三萬一千二百二十元，已無法供上訴人等之債權
    求償甚明。綜上，被上訴人之財產亦已無法滿足上訴人等之債權。是被上訴人抗
    辯上訴人等未受有損害云云，尚非有理。
九、綜上所述，上訴人等本於土地法第六十八條第一項之規定，請求被上訴人賠償如
    其聲明所示未受分配之金額及自起訴狀繕本送達翌日即八十七年五月五日（見原
    審卷第二十六頁）起算之法定利息，為有理由，應予准許。上訴人等依民事訴訟
    法第三百九十條第二項規定，陳明願供擔保，固雖無前項釋明，法院應定相當之
    擔保額，准許之。故被上訴人稱係政府機關，無假執行之必要尚非可採。因之上
    訴人、被上訴人分別陳明願供擔保請為宣告准、免假執行，於法有據，爰分別酌
    定如主文所示之擔保金額，予以准許之。原審為上訴人等敗訴之判決，並駁回其
    等假執行之聲請，尚有未洽，上訴意旨指摘原判決不當，求予廢棄改判，為有理
    由，自應由本院予以廢棄改判如主文所示。
十、據上論結，本件上訴為有理由，依民事訴訟法第第四百五十條、第七十八條、第
    四百六十三條、第三百九十條第二項、第三百九十二條，判決如主文。
中      華      民      國    九十      年      五      月    十五      日
                              民事第十五庭
                                  審判長法  官  劉  靜  嫻
                                        法  官  吳  光  釗
                                        法  官  李  錦  美
右正本係照原本作成。
如不服本判決，應於收受送達後二十日內向本院提出上訴書狀，其未表明上訴理由者
，應於提出上訴後二十日內向本院補提理由書狀（均須按他造當事人之人數附繕本）
上訴時應提出委任律師或具有律師資格之人之委任狀；委任有律師資格者，另應附具
律師及格證書及釋明委任人與受任人有民事訴訟法第四百六十六條之一第一項但書或
第二項（詳附註）所定關係之釋明文書影本。
中      華      民      國    九十      年      五      月    十六      日
                                        書記官  明  祖  全
附註：
民事訴訟法第四百六十六條之一（第一項、第二項）：
對於第二審判決上訴，上訴人應委任律師為訴訟代理人。但上訴人或其法定代理人具
有律師資格者，不在此限。
上訴人之配偶、三親等內之血親、二親等內之姻親，或上訴人為法人、中央或地方機
關時，其所屬專任人員具有律師資格並經法院認為適當者，亦得為第三審訴訟代理人
。


司法院資訊處製作；財團法人民間司法改革基金會備份。
